臺灣臺北地方法院刑事判決　　　　　　　99年度訴字第1808號
公　訴　人　臺灣臺北地方法院檢察署檢察官
被　　　告　謝有財
上列被告因違反商業會計法案件，經檢察官提起公訴（臺灣臺北
地方法院檢察署99年度偵緝字第1818號），因被告於準備程序為
有罪陳述，經本院合議庭裁定適用簡式審判程序，判決如下：
    主      文
謝有財共同連續商業負責人，以明知為不實之事項，而填製會計
憑證，處有期徒刑參月，減為有期徒刑壹月拾伍日，如易科罰金
，以銀元參佰元即新台幣玖佰元折算壹日。又共同商業負責人，
以明知為不實之事項，而填製會計憑證，處有期徒刑貳月，如易
科罰金，以新台幣壹仟元折算壹日。應執行有期徒刑參月，如易
科罰金，以新台幣壹仟元折算壹日。
    事實及理由
一、本件犯罪事實及證據均引用檢察官起訴書所載（如附件）。
二、法律之比較適用：
（一）查被告行為後，刑法於94年1 月7 日修正通過，94年2 月
      2 日公布，95年7 月1 日施行（其中第2 條、第33條均經
      修正）。按「行為後法律有變更者，適用行為時之法律，
      但行為後之法律有利於行為人者，適用最有利於行為人之
      法律」，修正後刑法第2 條第1 項訂有明文，並對犯罪行
      為之法律適用，改採「從舊從輕」原則。此條規定乃與刑
      法第1 條罪刑法定主義契合，而貫徹法律禁止溯及既往原
      則，係規範行為後法律變更所生新舊法律比較適用之準據
      法，是刑法第2 條本身雖經修正，但刑法第2 條既屬適用
      法律之準據法，本身無比較新舊法之問題，應一律適用裁
      判時之現行刑法第2 條規定以決定適用之刑罰法律。
（二）又刑法修正後，採取一罪一罰原則，廢除以往如連續犯、
      牽連犯等裁判上一罪規定。本件被告行為依其犯罪情節與
      手法，既非不可分割，自應依刑法修正後之規定，就其在
      刑法修正前後之行為，分別依修正前後之刑法規定予以論
      罪科刑。而被告於95年7 月1 日以後至96年10月間止之犯
      行，應直接適用修正後之刑法規定，無比較適用問題，惟
      其於95年1 月間某日起迄同年6 月30日止之犯行，即有法
      律比較適用之必要。經查：
  (一)商業會計法之修正；
    按商業會計法於95年5 月24日，經總統修正公佈全文83條，
    並於公佈日施行（即95年5 月26日），其中第71條之「本刑
    」部分，依修正前之舊法，係規定「5 年以下有期徒刑、拘
    役或科或併科新臺幣15萬元以下罰金」，嗣經修正為「5 年
    以下有期徒刑、拘役或科或併科新臺幣60萬元以下罰金」，
    二者間比較輕重之結果，自應以修正後之新法為重。而本件
    被告依起訴書所載之犯罪時間為「95年1 月間起至96年10月
    間止」；是本件被告自95年1 月間某日起迄95年5 月26日止
    之違反商業會計法行為，依修正前刑法規定得論以連續犯（
    詳如後述），自應適用95年5 月26日修正施行前之商業會計
    法論處；惟95年5 月26日後迄96年10月間止之犯行，即應依
    修正後之商業會計法論處。
  (二)稅捐稽徵法之修正；
    按稅捐稽徵法於被告行為後，雖亦迭經96年12月12日、97年
    8 月13日、98年1 月21日、98年5 月13日、98年5 月27日、
    99年1 月6 日、100 年1 月26日多次修正，惟與被告犯行有
    關之第43條迄無任何變更，自無所謂法律之比較適用問題，
    而應逕依被告行為時之稅捐稽徵法第43條第1 項規定處罰。
  (三)共同正犯之修正：
    按刑法第28條原規定：「二人以上共同『實施』犯罪之行為
    者，皆為共同正犯。」新法修正為：「二人以上共同『實行
    』犯罪之行為者，皆為共同正犯。」將舊法之「實施」修正
    為「實行」。原「實施」之概念，包含陰謀、預備、著手及
    實行等階段之行為，修正後僅共同實行犯罪行為始成立共同
    正犯。是新法共同正犯之範圍已有限縮，排除陰謀犯、預備
    犯之共同正犯。新舊法就共同正犯之範圍既因此而有變動，
    自屬犯罪後法律有變更，而非僅屬純文字修正，應有新舊法
    比較適用之問題（最高法院96年台上字第934 號判決參照）
    。惟本案被告與起訴書所載之真實姓名年籍不詳之人間，不
    論依新、舊法規定，均屬該條所指之共同正犯，故修正前之
    規定並無不利於被告之情形，本件即應適用行為時之舊法，
    論以共同正犯。
  (四)連續犯：刑法修正前第56條有連續犯之規定，惟於95年7 月
    1 日刪除施行，此刪除雖非犯罪構成要件之變更，但顯已影
    響被告本案刑罰之法律效果，自屬法律有變更，依修正後刑
    法第2 條第1 項規定，比較新、舊法結果，本件被告於刑法
    修正前之犯罪行為既有連續犯之情形，自得就該分犯行適用
    較有利於被告行為時之法律，即修正前刑法規定論以連續犯
    。
  (五)牽連犯：
    又被告行為時之刑法第55條後段：「犯一罪而其方法或結果
    之行為犯他罪名者，從一重處斷。」，即刑法上所謂「牽連
    犯」之規定，惟刑法修正後上開法條亦已刪除。該項刪除雖
    非犯罪構成要件之變更，但已影響行為人刑罰之法律效果，
    自屬法律有所變更，而有比較新舊法之必要。而本案牽涉之
    違反商業會計法、稅捐稽徵法兩罪，若依舊法規定，僅依牽
    連犯規定以一罪論；若依新法，則須分論併罰。經比較新、
    舊法之結果，被告於95年6 月30日前之行為，自應以被告行
    為時之舊法有牽連犯之規定較有利於被告；95年7 月1 日以
    後之行為，則應逕依新法論處，無牽連犯之適用。
  (六)罰金刑之修正：
    按刑法總則有關罰金刑之規定，依95年7 月1 日施行之修正
    後刑法第33條第5 款規定，已將原罰金刑最低額度由銀元1
    元（相當於新臺幣3 元），提高為新臺幣1,000 元以上，且
    以百元計之，比較新、舊法結果，應以行為時法律即修正前
    刑法第33條第5 款規定較有利於被告。
  (七)定執行刑之修正：
    按數罪併罰，有二裁判以上者，依刑法第51條規定，定其應
    執行之刑，刑法第53條定有明文。而刑法第51條第5 款修正
    前規定：「宣告多數有期徒刑者，於各刑中之最長期以上，
    各刑合併之刑期以下，定其刑期。但不得逾20年。」，修正
    後則規定：「宣告多數有期徒刑者，於各刑中之最長期以上
    ，各刑合併之刑期以下，定其刑期。但不得逾30年」，則修
    正後之規定，將宣告多數有期徒刑定執行刑之上限，由修正
    前之不得逾20年，提高為不得逾30年，其餘則無不同，比較
    結果，修正前規定較有利於行為人。
  (八)易科罰金之修正：
    刑法修正前第41條第1 項前段規定：「犯最重本刑為5 年以
    下有期徒刑以下之刑之罪，而受6 個月以下有期徒刑或拘役
    之宣告，因身體、教育、職業、家庭之關係或其他正當事由
    ，執行顯有困難者，得以1 元以上3 元以下折算一日，易科
    罰金。」。而依修正前罰金罰鍰提高標準條例第2 條前段（
    現已刪除）規定，就罰金原定數額提高為100 倍折算1 日。
    惟95年7 月1 日修正公布施行之刑法第41條第1 項前段則規
    定：「犯最重本刑為5 年以下有期徒刑以下之刑之罪，而受
    6 個月以下有期徒刑或拘役之宣告者，得以新臺幣1 千元、
    2 千元或3 千元折算1 日，易科罰金」。比較修正前後之易
    科罰金折算標準，以95年7 月1 日修正公布施行前之規定，
    較有利於被告。
  (八)第67條、68條之修正：
    又刑法修正前第67條原規定：「有期徒刑加減者，其最高度
    及最低度同加減之」、第68條規定：「拘役或罰金加減者，
    僅加減其最高度」，而本次刑法因已修正刑法第33條第5 款
    ，將罰金由「1 元以上」修正為「新臺幣1 千元以上」，當
    不致因加減其最低度而產生不滿1 元之零數，是前開修正前
    第68條有關罰金之規定，於修正後移列於同法第67條，並修
    正第67條文字為：「有期徒刑或罰金加減者，其最高度及最
    低度同加減之」。相較於修正前法定刑「罰金」並無就最低
    度加減之規定，自應以修正前之條文對行為人比較有利。
（三）綜合上述，本件比較新舊法輕重後之結果，以被告於95年
      5 月26日前違反商業會計法之行為，應以修正前之商業會
      計法對被告較為有利；95年6 月30日前之行為，以修正前
      刑法對被告較為有利；是本件被告於95年6 月30日以前違
      反商業會計法犯行，自應適用修正前之商業會計法論罪科
      刑；於95 年6月30日前之犯行，則均依修正前之刑法規定
      論罪科刑。除上開情形外之其餘犯行，均依被告行為時之
      商業會計法、稅捐稽徵法、刑法規定論科。
三、論罪科刑：
    本件被告實行本件犯罪之時間，既經分割為刑法修正前後，
    即屬數罪關係。其於刑法修正前之行為，有共同連續關係，
    為連續犯；所犯違反商業會計法、稅捐稽徵法二罪間有牽連
    關係，應從一重依違反修正前之商業會計法罪處斷。其於刑
    法修正後之犯行，則與真實姓名年籍不詳之人同有共犯關係
    ；所犯違反商業會計法、稅捐稽徵法二罪間，有想像競合關
    係，應從一重依違反商業會計法罪處斷。而「中華民國96年
    罪犯減刑條例」業經總統於96年7 月4 日公布，同年7 月16
    日施行。本件被告實行本件犯罪之時間，既經分割為刑法修
    正前後，而屬數罪。其於刑法修正前之行為，依其犯罪時間
    係在95年1 月起迄95年6 月30日止，係在96年4 月24日以前
    ，且其所犯罪名與宣告刑，經核均符合「中華民國96年罪犯
    減刑條例」第2 條第3 款規定，本件即應依同條例第7 條、
    第9 條減輕其刑，並於判決主文同時諭知其宣告刑及減得之
    刑（司法院96年6 月21發佈之「法院辦理96年減刑案件注意
    事項第21 點 參照）。而刑法修正後之犯行，依其行為時間
    係自95年7 月1 日起迄96年10月間某日止，依其犯罪終止之
    時間已在96 年4月24日以後，與「中華民國96年罪犯減刑條
    例」得以減刑之規定不合，從而該部分之犯行自無從減輕其
    刑，附此敘明。又刑法施行法第3 條之1 第3 項規定：「刑
    法修正施行前犯併合處罰數罪中之一罪，且該數罪均符合第
    41條第1 項得易科罰金之規定者，適用90年1 月4 日修正之
    刑法第41條第2項 規定」；是被告所犯數罪，符合數罪併罰
    且均得易科罰金，其中一罪在95年7 月1 日刑法修正施行前
    所犯，應依修正前刑法第41條第2 項定其易科罰金之折算標
    準。再者，依「法院辦理96年減刑案件應行注意事項」第34
    項規定：「數罪併罰有二以上裁判，其易刑折算標準不同，
    均已確定，減刑後合併定執行刑時，其易刑之折算標準，依
    刑法第2 條第1 項但書意旨，擇最有利於受刑人之折算標準
    定之」。本件被告犯數罪，其中一罪係於95年6 月30日前所
    為，應依修正前罰金罰鍰提高標準條例第2 條、現行法規所
    定貨幣單位折算新台幣條例第2 條規定，以銀元參佰元即新
    台幣玖佰元折算壹日而易科罰金。惟其所犯95年7 月1 日以
    後犯行，則以新台幣壹仟元折算壹日易科罰金。二者之折算
    標準，以新台幣壹仟元折算壹日對被告最為有利，故本件合
    併定應執行刑時，即均以新台幣壹仟元折算壹日。
四、應適用之法條：
  (一)刑事訴訟法第273 條之1 第1 項，第299 條第1 項前段、第
    310 條之2 、第454 條第1 項、第2 項。
  (二)（95年5 月24日修正實施前）商業會計法第71條第1 款、（
    95 年5月24日修正實施後）商業會計法第71條第1 款，稅捐
    稽徵法第43條第1 項。
  (三)刑法第11條前段、第2 條第1 項、第28條、第55條、第51條
    第5 款、第41條第1 項，修正前刑法第56條、第55條、第67
    條、第68條、第41條第1 項前段。
  (四)中華民國96年罪犯減刑條例第2條第3款、第7條、第9條。
  (五)修正前罰金罰鍰提高標準條例第2 條、現行法規所定貨幣單
    位折算新台幣條例第2 條。
  (六)刑法施行法第1條之1。
五、如不服本件判決，得自收受判決送達之日起10日內，向本院
    提出上訴書狀並載明上訴理由，上訴於第二審法院。
本案經檢察官柯木聯到庭執行職務。
中    華    民    國   100    年    1     月    28    日
                  刑事第十二庭  法  官  楊台清
以上正本證明與原本無異。
如不服本判決應於收受送達後10日內向本院提出上訴書狀，並應
敘述具體理由；其未敘述上訴理由者，應於上訴期間屆滿後20日
內向本院補提理由書（均須按他造當事人之人數附繕本）「切勿
逕送上級法院」。
                                書記官  劉子豪
中    華    民    國   100    年    1     月    28    日
附錄本案論罪科刑法條全文：
商業會計法第71條（95年5月24日修正施行前）
商業負責人、主辦及經辦會計人員或依法受託代他人處理會計事
務之人員有左列情事之一者，處5 年以下有期徒刑、拘役或科或
併科新台幣15萬元以下罰金：
一、以明知為不實之事項，而填製會計憑證或記入帳冊者。
二、故意使應保存之會計憑證、帳簿報表滅失毀損者。
三、意圖不法之利益而偽造、變造會計憑證、帳簿報表內容或撕
    毀其頁數者。
四、故意遺漏會計事項不為記錄，致使財務報表發生不實之結果
    者。
五、其他利用不正當方法，致使會計事項或財務報表發生不實之
    結果者。
商業會計法第71條（95年5月24日修正施行後）
商業負責人、主辦及經辦會計人員或依法受託代他人處理會計事
務之人員有下列情事之一者，處5 年以下有期徒刑、拘役或科或
併科新臺幣60萬元以下罰金：
一、以明知為不實之事項，而填製會計憑證或記入帳冊。
二、故意使應保存之會計憑證、會計帳簿報表滅失毀損。
三、偽造或變造會計憑證、會計帳簿報表內容或毀損其頁數。
四、故意遺漏會計事項不為記錄，致使財務報表發生不實之結果
    。
五、其他利用不正當方法，致使會計事項或財務報表發生不實之
    結果。
稅捐稽徵法第43條
（教唆或幫助逃漏稅捐等之處罰）
教唆或幫助犯第41條或第42條之罪者，處3 年以下有期徒刑、拘
役或科新台幣6 萬元以下罰金。
稅務人員、執行業務之律師、會計師或其他合法代理人犯前項之
罪者，加重其刑至二分之一。
稅務稽徵人員違反第33條規定者，除觸犯刑法者移送法辦外，處
1 萬元以上5 萬元以下罰鍰。